【裁判字號】    98,訴,547
【裁判日期】    981231
【裁判案由】    請求同意建築
【裁判全文】
臺灣彰化地方法院民事判決  98年度訴字第547號
原      告  乙○○
訴訟代理人  黃勃叡律師
複代理人    丁○○
被      告  丙○○
上列當事人間請求同意建築事件，本院於民國98年12月21日言詞
辯論終結，茲判決如下：
    主  文
被告應就坐落彰化縣花壇鄉○○○○段969號、建、面積329.27
平方公尺及彰化縣花壇鄉○○○○段970號、建、面積19. 62平
方公尺土地，權利範圍各四分之一，出具供通行使用之土地使用
權同意書予原告。
訴訟費用新台幣陸仟陸佰壹拾元由被告負擔新台幣貳仟貳佰零參
元。
    事實及理由
一、按不變更訴訟標的，而補充或更正事實上或法律上之陳述者
    ，非為訴之變更或追加；民事訴訟法第256條定有明文。本
    件原告起訴訴之聲明為：（一）被告黃耀南、黃耀樟、丙○
    ○等應同意原告使用彰化縣花壇鄉○○○○段969、970號土
    地供道路通行，以向彰化縣政府申請花壇鄉○○○○段978
    號基地之建築執照。（二）被告等應就坐落彰化縣花壇鄉○
    ○○○段969號、建、面積329.27平方公尺及彰化縣花壇鄉
    ○○○○段970號、建、面積19.62平方公尺土地，出具土地
    使用權同意書予原告。其後聲明改為：被告應就坐落彰化縣
    花壇鄉○○○○段969號、建、面積329.27平方公尺及彰化
    縣花壇鄉○○○○段970號、建、面積19. 62平方公尺土地
    ，權利範圍各四分之一，出具供通行使用之土地使用權同意
    書予原告（其後撤回對被告黃耀南、黃耀樟部份之訴）。被
    告雖反對其變更，惟此核屬更正事實上或法律上之陳述，不
    涉及訴訟標的之變更，自無須被告之同意；縱認此涉及訴訟
    標的之變更，惟因前後請求之基礎事實同一，且不甚礙被告
    之防禦及訴訟之終結，依民事訴訟法第255條第1項第2款、
    第7款規定，應予准許，合先敘明。
二、被告本件被告經合法通知，未於言詞辯論期日到場，核無民
    事訴訟法第三百八十六條所列各款情形，爰依原告之聲請，
    由其一造辯論而為判決。
三、原告主張：
（一）坐落彰化縣花壇鄉○○○○段969號、建、面積329.27平
      方公尺及彰化縣花壇鄉○○○○段970號、建、面積19.62
      平方公尺土地（下稱系爭土地），為兩造與黃耀南、黃耀
      樟所共有，持分各為四分之一，系爭土地於未分割前為被
      告等之父親黃桂郎所有，被告之父親黃桂郎將系爭土地做
      為新灣子口段968、976、977、978號四筆土地對外通行使
      用的六公尺寬通路之用，故於分割後分別贈與被告等及原
      告之前手黃坤鴻，仍由渠等保持共有，故兩造不論何人欲
      於968、976、977、978號四筆土地上建築房屋，依台灣省
      建築管理規則第7條規定：「建築基地面臨現有巷道申請
      建築，免附該巷道之土地權利證明文件。建築基地以私設
      通路連接建築線者，應檢附該私設通路之土地權利證明文
      件」，均須取得系爭新灣子口段969、970號土地其餘共有
      人出具土地使用權同意書方可建築，故系爭新灣子口段96
      9、970號土地之目的，係做為對外通行使用之六公尺寬通
      通路，顯然是供兩造建築通行之用，兩造雖未就系爭新灣
      子口段969、970號土地明確約定互負出具土地使用同意書
      的義務，然衡之上情，亦應認有此默示同意，縱令不能認
      有此默示同意，但兩造既同意將系爭新灣子口段969、970
      號土地做為968、976、977、978號四筆土地對外通行使用
      的通路，依誠信原則，亦應認其餘共有人有出具土地使用
      權同意書之從義務，惟原告現欲於原告所有之978號土地
      上建築房屋，被告竟拒絕出具土地使用權同意書，致原告
      無法申請建築執照。
（二）系爭新灣子口段969、970號土地，兩造既同意將之做為
      968、976、977、978號四筆土地對外通行使用，且又寬達
      六公尺，顯然兩造乃有意使該土地做為私設通路，以連接
      建築線，俾其等皆得於968、976、977、978號四筆土地上
      建築房屋甚明，則依誠信原則，兩造任何一人於其分得土
      地上建築房屋之時，其餘之人即有配合前述台灣省建築管
      理規則第7條規定，出具系爭273之7號土地使用權同意書
      ，供該人檢附私設通路之土地權利證明文件，申請建築執
      照之義務。
（三）原告就本件新灣子口段969、970地號土地為共有人之一，
      依民法第八百十八條規定，及本件土地係協議作為建築法
      規所定連接建築線之私設道路俾供通行之用，則原告自得
      請求被告等人出具本件土地使用權同意書。
（四）系爭土地之目的，在於使分割後全體共有人均能以其分配
      之土地供合法建屋使用，此為被告所明知，並同意其他共
      有人自由於系爭土地上行走，現原告請求被告出具使用權
      同意書對被告等之權利並無甚大妨害；被告拒絕出具系爭
      土地使用權同意書，將使所有分配取得未臨建築線之其他
      共有人之土地根本無法合法建築使用，造成數百萬元以上
      之損失，嚴重損及其他共有人之權利，是被告拒絕出具土
      地使用權同意書，實屬權利濫用之行為。
（五）本件系爭土地屬實施都市計畫以外地區，依法申請建築執
      照得由花壇鄉公所負責辦理。被告抗辯原告並未開始建築
      ，然依彰化縣建築管理自治條例第7條及第11條規定：建
      築基地以私設通路連接建築線者，應檢附該私設通路之土
      地權利證明文件即土地使用同意書等文件方可申請建築，
      原告並早已於97年11月委由甲○○建築師擬立供通行使用
      之土地使用權同意書，此有電子郵件及附件，要求被告簽
      名，然被告拒絕簽名，故於被告等出具同意書前，原告根
      本無從申請建築執照，況原告早已委由建築師繪製建築圖
      ，足見原告早已有建築房屋之計畫，僅被告拒絕出具供通
      行使用之土地使用同意書，始未能向花壇鄉公所申請建築
      房屋執照。
（六）被告於民國81年12月28日取得系爭花壇鄉○○○○段969
      號、970地號時，已有默示同意互負出具供通行使用之土
      地使用同意書義務：兩造雖未就系爭新灣子口段969、970
      號土地明確約定互負出具土地使用同意書之義務，然被告
      等既於取得系爭新灣子口段969、970號土地時，已知係供
      通行之用，做為私設通路，以連接建築線，被告等衡之上
      情應認有此默示同意，故原告自得請求被告等出具土地使
      用同意書。原告依共有物使用收益方法之約定所生之附隨
      義務，即土地分產協議書之從給付義務，被告有出具土地
      使用同意書給原告之義務，爰聲明求被告應就坐落彰化縣
      花壇鄉○○○○段969號、建、面積329.27平方公尺及彰
      化縣花壇鄉○○○○段970號、建、面積19.62平方公尺土
      地，權利範圍各四分之一，出具供通行使用之土地使用權
      同意書予原告。
四、本件被告經合法通知，未於言詞辯論期日到場，其提出答辯
    狀略以：縱被告之父親將系爭土地作為對外通行之用，非做
    建築之用，且兩造並未就系爭新灣子口段969、970號土地約
    定互負出具土地使用同意書之義務，系爭私設項道之通行與
    提供通行同意書不同，被告並無出具同意書之義務與必要。
    上開巷道與既成道路寬度僅三米寬，原告所有上開978地號
    土地仍無法取得建造。原告所主張民法第792條規定與本件
    無關，請求駁回原告之訴。
五、原告主張之上開事實，業據其提出新灣子口段969、970號土
    地登記謄本影本乙份、地籍圖影本乙份、土地登記簿影本乙
    份、新灣子口段978號土地登記謄本影本乙份等為証，且經
    證人林艮耿賢到庭証稱原告卻有委託其申請上開978號土地
    之建築執照，須檢附系爭土地使用同意書等語明確，且經花
    壇鄉公所函復本院：原告所有上開978地號土地欲申請建築
    執照，須出具新灣子口段969、970地號所有權人同意書無條
    件同意該司設道路供公眾通行使用，始得申請，此有函一份
    在卷可稽，此外黃耀南、黃耀樟亦已出具同意書表明同意上
    開請求，此亦有土地使用權同意書二份可參，足見原告之主
    張應堪採信。
六、綜上所陳，依彰化縣建築管理自治條例第7條及第11條規定
    與彰化縣花壇鄉公所函，原告有請求被告出具同意書之必要
    。如前所述，新灣子口段969、970號土地，係分割做為分得
    土地對外通行使用的六公尺寬通路，顯然是供兩造建築通行
    之用，且應認兩造有此默示同意，故原告自得請求被告等出
    具土地使用同意書。此外，原告依共有物使用收益方法之約
    定所生之附隨義務，即土地分產協議書之從給付義務，被告
    有出具土地使用同意書給原告之義務。從而，原告請求被告
    應就坐落彰化縣花壇鄉○○○○段969 號、建、面積329.27
    平方公尺及彰化縣花壇鄉○○○○段970號、建、面積19.
    62平方公尺土地，權利範圍各四分之一，出具供通行使用之
    土地使用權同意書予原告，於法並無不合，應予准許。
七、本件事證已明，兩造其餘攻擊或防禦方法與舉證，對判決結
    果無影響，爰不逐一論述，附此說明。
八、據上論結，本件原告之訴為有理由，依民事訴訟法第385條
    第1項前段、第78 條，判決如主文。
中    華    民    國    98    年    12    月    31    日
                  民事第一庭    法  官  施坤樹
以上正本係照原本作成。
如對判決上訴，應於判決送達後20日內向本院提出上訴狀（須附
繕本）。
中    華    民    國    99    年    1     月    4     日
                                書記官  施嘉玫

司法院資訊處製作；財團法人民間司法改革基金會備份。
